【裁判字號】    97,上更(一),114
【裁判日期】    970521
【裁判案由】    常業重利等
【裁判全文】
臺灣高等法院臺南分院刑事判決     97年度上更(一)字第114號
上  訴  人
即  被  告  卯○○
                      號
                    現於臺灣高雄第二監獄執行中
指定辯護人  本院公設辯護人辛○○
上列上訴人因組織犯罪條例等案件，不服臺灣臺南地方法院96年
度訴字第227號中華民國96年5月25日第一審判決（起訴案號：臺
灣臺南地方法院檢察署九十五年度偵字第一五七四０、一六六二
三、一六七八五、一七六九六號；九十六年度偵字第二六二、二
六三、二六四、二六五、二七０一、二八二五號），提起上訴，
判決後經最高法院第一次發回更審，本院判決如下：
    主  文
原判決關於卯○○被訴常業重利及附表二編號一、二剝奪人之行
動自由部分，暨定執行刑部分均撤銷。
卯○○共同犯常業重利罪，累犯，處有期徒刑參年肆月；又共同
犯如附表二編號一、二所示之罪，均累犯，各處如附表二編號一
、二宣告刑欄所示之刑，並分別減為如附表二編號一、二所示宣
告刑欄所示之刑；應執行有期徒刑參年伍月。
    事  實
一、卯○○（綽號「阿水」）前因重利案件，經台灣台南地方法
    院以九十二年度簡字第二二三號判決，判處有期徒刑四月確
    定，甫於民國（下同）九十二年十二月三十日易科罰金執行
    完畢。
二、卯○○基於貸放金錢取得重利為常業之犯意，自九十三年八
    月間起，至九十五年六月二十九日止，在臺南市安平區○○
    ○街沙卡里巴商場百貨三街三三九之六八號，透過在「小兵
    立大功」、「中華日報」等報紙刊登借款廣告，經營俗稱地
    下錢莊為業，並自九十五年四月間起，雇用與其有犯意聯絡
    之曾英（綽號「俊仔」、「阿嘴」，經原審判處應執行有
    期徒刑四年六月，上訴後撤回上訴而確定），自九十四年十
    月間起至九十五年一月二十三日止，雇用與其有犯意聯絡之
    盧承祖（經原審判處罪刑確定），自九十五年四月間起雇用
    與其有犯意聯絡之馮大龍（經原審判處應執行有期徒刑五年
    ，上訴後撤回上訴而確定），由卯○○提供放款資金，曾英
    、馮大龍可於每次向借款人收取一千五百元之利息中抽取
    四百元為佣金，盧承祖則以領取月薪方式，共同經營地下錢
    莊，供社會上有因急迫而需舉債濟急之人，以扣留證件、簽
    立票據等方式借款，並向借款人收取月息三十分至六十分之
    與原本顯不相當之重利，並以之為常業。嗣有附表一所示急
    需用錢之人，於附表一所示之時間，向卯○○、曾英、盧
    承祖、馮大龍等人貸借得如附表一所示之金額，且以附表一
    所示之利息計算方式計算借款利息，卯○○、曾英、盧承
    祖、馮大龍等人，因而共同取得與原本顯不相當之重利（詳
    細之借款人、借款日期、借款金額、收取之月息等均詳如附
    表一編號一至三十二所示）；嗣因借款人丁○○、乙○○未
    按期還款，卯○○竟分別夥同曾英、馮大龍，共同另基於
    暴力討債，剝奪人行動自由之犯意聯絡，於附表二編號一、
    二所示之時間、地點，以該附表所載之犯罪手法，將丁○○
    、乙○○強押上車後，共同毆打丁○○、乙○○（丁○○部
    分不能証明有受傷，乙○○傷害部分未據告訴），而共同剝
    奪丁○○、乙○○等人之行動自由後，再將丁○○、乙○○
    釋放（詳細之犯罪時間、地點、行為人、犯罪手法等均如附
    表二編號一、二所示）。嗣於九十五年十月二十五日，為警
    搜索及拘提卯○○、曾英、馮大龍、楊朝淵等人到案而查
    獲。
三、案經丁○○訴由內政部警政署國道公路警察局第八警察隊、
    嘉義市警察局第一分局、辰○○訴由臺南縣警察局永康分局
    先後報請臺灣臺南地方法院檢察署檢察官偵查起訴。
    理  由
甲、証據能力部分：
一、按被告以外之人於審判外之陳述，雖不符前四條之規定，而
    經當事人於審判程序同意作為證據，法院審酌該言詞陳述或
    書面陳述作成時之情況，認為適當者，亦得為證據。當事人
    、代理人或辯護人於法院調查證據時，知有第一百五十九條
    第一項不得為證據之情形，而未於言詞辯論終結前聲明異議
    者，視為有前項之同意，刑事訴訟法第一百五十九條之五第
    一項、第二項分別定有明文。查証人即附表一編號一至三十
    二所示之借款人，及証人王慧婷等人於警詢或偵訊中所為之
    供証，共犯盧承祖於警詢之供証，暨本案引用之相關具傳聞
    性質證據資料等証據資料（詳如下述），檢察官、被告及其
    辯護人於本院準備程序就上開証人之供述証據，及相關之証
    據資料之証據能力均不爭執（見本院卷第八六頁），且迄於
    言詞辯論終結前亦未聲明異議。本院審酌上開証人供述証據
    ，及相關之證據資料作成時之情況，核無違法取證或其他瑕
    疵，認為以之作為證據為適當，揆之上開規定，均得作為本
    件之證據。
二、又按被告以外之人於審判中有死亡之情形，其於檢察事務官
    、司法警察官或司法警察調查中所為之陳述，經證明具有可
    信之特別情況，且為證明犯罪事實之存否所必要者，得為證
    據，同法第一百五十九條之三第一款亦定有明文。查証人丁
    ○○於警詢中供述後，業於九十六年十一月十一日死亡，有
    丁○○除戶戶籍謄本在卷足憑（見本院卷第一００頁、第一
    ０一頁）；且本院審酌証人丁○○於警詢中之供証，就其借
    款及遭人暴力討債等情均詳為供証，並無証據足証係遭員警
    違法取供，或有何違背其自由意思，且係為証明被告犯罪事
    實存否所必要，具有可信之特別情況，揆之上開規定，証人
    丁○○於警詢中之供述，亦得作為本件之証據。
乙、實體部分：
一、訊據上訴人即被告卯○○固坦承有借款與附表一編號一至三
    十二所示之人，並收取利息等事實，但矢口否認有何常業重
    利及妨害自由等犯行，辯稱「其貸借款項並非常業，亦無對
    附表二編號一、二所示之丁○○、乙○○暴力討債」云云。
二、經查：
  (一)上揭被告如何將附表一編號一至三十二所示之款項借與各該
    編號所示之人，而收取各該編號所示之利息等事實，業據被
    告供認不諱，並經証人即共犯曾英、馮大龍二人於偵查、
    原審審理中以証人身份詰証明確及証人即共犯盧承租於原審
    以証人身份証述明確，復經証人王慧婷於偵查中、証人即附
    表一編號一至三十二之借款人熊家和、周素惠、丑○○、李
    浩全、曾思雨、陳泳丞（原名陳玉明）、戊○○、己○○、
    陳遠屏、子○○、甲○○、郭建良、巳○○、邱玉如、寅○
    ○、壬○○○、林侑德（原名林銘宗）、辰○○、丙○○、
    癸○○、庚○○、丁○○、林榮輝、邱翠柳、張明源等人於
    警詢中或偵查中証述明確，復有上述借款人即被害人之借款
    契約書、本票、借據、債務切結書、借錢合約書等相關借款
    資料附卷可參，足認被告卯○○此部分自白，顯無瑕疵且與
    事實相符，而可信採。
  (二)至被告雖辯稱「其借款行為並非常業重利」云云。然查，被
    告於附表一編號一至三十二所示之借款行為，均係以十日為
    一期，並先預扣一期之利息，業據証人即共犯曾英、馮大
    龍於偵查中以証人身份証述明確（見編號四偵卷第二九頁、
    第二五頁），再參酌被告借款一萬元即收取月息三千元至六
    千元不等之利息，月息高達三十分至六十分，其收取之利息
    顯與原本不相當；且觀之現今金融機構借款方便，且收取之
    利息均在民法所定之利息範圍內，乃附表一編號一至三十二
    所示各該借款人竟捨金融機構不借，反而願支付較高之利息
    而向被告借貸，足認附表一編號一至三十二所示各該借款人
    借款時，均係有急迫週轉之需要，則被告顯有乘各該借款人
    急迫之際，而貸與金錢，收取重利之事實，可堪認定。又查
    被告先後借款予附表一編號一至三十二所示之人，均係自九
    十三年八月間起至九十五年六月二十九日止，借款期間長達
    一年餘，借款次數高達三十二次，並收取上開之重利，且雇
    用証人曾英、馮大龍、盧承祖等人，顯見被告經營借款業
    務之規模不小；則被告係反覆以重利行為為目的之社會活動
    ，有以借貸金錢而取得與原本顯不相當重利維生之意思而為
    常業甚明，被告上開所辯「非常業重利」云云，自無足取。
  (三)又查被告於附表二編號一所示時、地，以附表所示方法剝奪
    被害人丁○○之行動自由等事實，業據証人即被害人丁○○
    於警詢中供証明確（見編號二三號警卷第一一一頁反面至第
    一一二頁）；並經証人即共犯曾英於偵查及原審審理中証
    述在卷（見編號四偵卷第二九頁、第一五八頁、原審卷第一
    九五頁至第一九六頁），再佐以証人即共犯馮大龍於偵查中
    及原審審理中以証人身份証稱「借款人遲延付利息時，會打
    電話叫他們還錢，再不還錢會去他家找他，有時也會動手毆
    打借款人」等情（見編號四偵卷第二十五頁、原審卷第一七
    五頁），足認証人丁○○警詢中指証因遲延還款，遭被告夥
    同曾英、馮大龍強押毆打，以附表二編號一所示之強暴方
    法剝奪行動自由等情，尚非虛構，而可信採，被告所辯未暴
    力討債云云，自無可採。至於証人曾英於偵查中証述「此
    次被告有帶槍」等語（見編號四偵卷第二七頁），証人即被
    害人丁○○於警詢中指証「被告有帶槍」等語（見編號二三
    警卷第一一一頁反面至第一一二頁）；但就被告該次所攜帶
    之槍械究係何槍枝，証人曾英、丁○○則未能詳予陳述，
    且本件又未扣得槍枝可供本院查証究有否殺傷力，應認証人
    丁○○、曾英上開所証「被告攜帶槍枝」等情，尚屬不能
    証明。
  (四)又查被告如何於附表二編號二所示時、地，剝奪被害人乙○
    ○行動自由等事實，又據証人即被害人乙○○於偵查中、本
    院前審審理時指証明確（見編號四偵卷第一四四頁、本院上
    訴卷第二一九頁至第二二一頁）；而証人即共犯曾英於偵
    查中亦供認有毆打乙○○之情（見編號四偵卷第一五八頁）
    ；再佐以証人即共犯馮大龍於偵查中及原審審理中以証人身
    份証稱「借款人遲延付利息時，會打電話叫他們還錢，再不
    還錢會去他家找他，有時也會動手毆打借款人」等情（見編
    號四偵卷第二十五頁、原審卷第一七五頁），足認証人乙○
    ○上開指証非虛，被告確有夥同曾英、馮大龍於附表二編
    號二所示時、地，以該附表所示之強暴方法剝奪証人乙○○
    之行動自由，亦可認定，被告此部分所辯，亦無足取。
三、刑法修正後新舊法比較：
    按行為後法律雖有修正，但其內容僅係形式上做文字之修正
    ，或僅係將法理明文化，或僅係易動法條項次時，因未涉及
    犯罪構成要件或處罰內容之變更，自非屬法律之變更，而無
    依刑法第二條第一項之規定予以比較新舊法之必要，惟修正
    後之內容如客觀上已涉及犯罪構成要件或處罰內容等實質上
    變更時，即屬法律之變更，而應依刑法第二條第一項之規定
    比較新舊法。至比較結果，如修正後之內容，依行為人所犯
    個案具體主觀上比較結果，認並無有利之情形時，依刑法第
    二條第一項前段之規定，即應適用舊法即行為時法，如有利
    於行為人時，則應依刑法第二條第一項後段之規定，適用新
    法即裁判時法，足見應否適用刑法第二條第一項之規定比較
    新舊法，應取決於修正後法條之實質內容，於客觀上是否已
    有變更為依據，而非取決於是否有利於行為人，至於究竟應
    適用行為時法或裁判時法，始應就行為人所犯個案做具體主
    觀上之比較以判斷新法是否有利於行為人，如新法有利於行
    為人，則應適用新法即裁判時法，如新法並無有利於行為人
    之情形時，則應適用舊法即行為時法。查被告就附表一、附
    表二編號一部分，因刑法第二十八條、第四十七條、第三十
    三條第五款、第五十一條第五款、第六十八條、第三百四十
    五條等條文，已於九十四年二月二日修正公布，其中：(一)第
    二十八條已由原先之「二人以上共同實施犯罪之行為者，皆
    為正犯」，修正為「二人以上共同實行犯罪之行為者，皆為
    正犯」，修正後刑法第二十八條之規定，已將陰謀共同正犯
    及預備共同正犯，排除在共同正犯之範疇之外，已涉及犯罪
    構成要件或處罰內容之變更，自屬法律之變更，而有比較新
    舊法適用之必要；計算之」；(二)第四十七條由原先之「受有
    期徒刑之執行完畢，或受無期徒刑或有期徒刑一部之執行而
    赦免後，五年以內再犯有期徒刑以上之罪者，為累犯，加重
    本刑至二分之一」，修正為「受徒刑之執行完畢，或一部之
    執行而赦免後，五年以內故意再犯有期徒刑以上之罪者，為
    累犯，加重本刑至二分一。」、「第九十八條第二項關於因
    強制工作而免其刑之執行者，於受強制工作處分之執行完畢
    或一部之執行而免除後，五年以內故意再犯有期徒刑以上之
    罪者，以累犯論」；(三)第三十三條第五款由原先之「罰金：
    一元以上」，修正為「罰金：新臺幣一千元以上，以百元計
    算之」；(四)第五十一條第五款由原先之「宣告多數有期徒刑
    者，於各刑中之最長期以上，各刑合併之刑期以下，定其刑
    期。但不得逾二十年」，修正為「宣告多數有期徒刑者，於
    各刑中之最長期以上，各刑合併之刑期以下，定其刑期。但
    不得逾三十年」；(五)第六十八條由原先之「拘役或罰金加減
    者，僅加減其最高度」，修正後關於罰金刑部分移至第六十
    七條而規定「有期徒刑或罰金加減者，其最高度及最低度同
    加減之」；(六)第三百四十五條常業重利罪之規定，於修正後
    業經刪除。並均自被告行為後之九十五年七月一日起施行；
    是依上開規定，被告與共犯曾英、馮大龍、盧承祖等人共
    犯附表一或附表二編號一之行為，無論依新法或舊法之規定
    ，均屬共同正犯，修正後之刑法第二十八條並非有利於被告
    ；又被告再犯之罪既係故意犯，則被告所犯此部分，無論依
    修正前或修正後之規定，均應論以累犯，修正後之規定並未
    有利於被告；再罰金既由銀元一元以上，提高為新台幣一千
    元以上，無異提高法定刑為罰金時之可科處之最低刑為新台
    幣一千元，修正後之刑法第三十三條第五款之規定，未有利
    於被告；又關於罰金刑加重部分，修正前刑法第六十八條僅
    就罰金刑之最高度加重之，但修正後刑法第六十七條，就罰
    金刑之最高度、最低度同加重之，則罰金刑有加重之情事，
    修正後刑法第六十八條之規定並未有利於被告。又關於常業
    重利部分，被告所犯如附表一編號一至三十二部分，如依修
    正前之刑法第三百四十五條之規定，應成立常業重利罪，但
    因修正後已刪除該條之規定，則被告所犯此部分之罪，原則
    上每次犯罪應認均單獨成立一個犯罪行為，即每次重利行為
    ，均應該當刑法第三百四十四條之構成要件，因此被告多次
    重利行為，在犯罪認識上應基於個別犯罪之意思，要難認係
    出於同一犯意為集合犯，再者，常業犯之廢除，立法意旨乃
    在回歸數罪本質，並考慮刑罰公平原則，避免多次犯罪僅科
    以一次刑罰，引發鼓勵犯罪質疑，及犯罪次數與刑度輕重失
    衡流弊，為法界數十年來所凝聚並落實為法律修正共識，倘
    於常業犯及連續犯規定廢除後，猶予擴張適用集合犯或接續
    犯概念，終將重蹈昔日常業犯、連續犯覆轍，刑法改革將成
    空談。故被告於刑法修正後所犯重利罪，應分論併罰，從而
    修正後之規定，亦未有利於被告。另關於定執行部分，依修
    正前、後刑法第五十一條第五款部分，已將所定之執行刑不
    得逾二十年，予以提高為「三十年」，修正後刑法第五十一
    條第五款之規定，亦未有利於被告；從而綜合上情比較行為
    時法及裁判時法等新舊法結果，自以修正前刑法第二十八條
    、第四十七條、第三十三條第五款、第五十一條第五款、第
    六十八條、第三百四十五條等規定有利於被告，依九十五年
    七月一日新施行之刑法第二條第一項前段之規定，自應適用
    修正前刑法第二十八條、第四十七條、第三十三條第五款、
    第五十一條第五款、第六十八條、第三百四十五條等規定。
    又本件既應適用修正前刑法之規定，基於新舊法不得割裂適
    用之原則，本件亦有罰金罰鍰提高標準條例第一條規定之適
    用，而無新增訂刑法施行法第一之一條規定之適用，均合先
    敘明。
四、核被告附表一所為，係犯修正前刑法第三百四十五條之重利
    罪，附表二編號一、二所為，係犯刑法第三百零二條第一項
    之妨害自由罪；被告與曾英、馮大龍、盧承祖間就附表一
    部分，被告與曾英、馮大龍間就附表二部分，彼此間有犯
    意之聯絡，行為之分擔，均為共同正犯。被告前因重利案件
    ，經台灣台南地方法院以九十二年度簡字第二二三號判決，
    判處有期徒刑四月確定，甫於九十二年十二月三十日易科罰
    金執行完畢，有臺灣高等法院被告前案紀錄表在卷足憑，其
    於有期徒刑執行完畢，五年以內再犯本件有期徒刑以上之罪
    ，或故意再犯有期徒刑以上之罪，為累犯，附表一、附表二
    編號一部分應依修正前刑法第四十七條規定加重其刑，附表
    二編號二部分，應依現行刑法第四十七條第一項規定加重其
    刑。被告所犯上開常業重利罪、剝奪行動自由罪數罪間，犯
    意各別，行為互異，應分論併罰。公訴意旨認被告所犯附表
    二編號一部分，與所犯常業重利罪間，應成立修正前刑法第
    五十五條之牽連犯，而為裁判上一罪關係。然被告出借款項
    與被害人丁○○後，並非當然即為暴力討債，剝奪丁○○之
    行動自由，而係因被害人丁○○事後未依期還款，被告始夥
    同曾英、馮大龍而為上開剝奪丁○○之行動自由，顯見被
    告所犯附表二編號一部分之行為，應係另行起意，公訴意旨
    認係牽連犯，顯有誤會。
五、原審就被告所犯常業重利罪、附表二編號一、二所示之妨害
    自由罪部分，以被告罪証明確，因予論罪科刑，固非無見。
    但查：(一)被告所犯附表一常業重利罪，與附表二編號一之妨
    害自由罪部分，應分論併罰，已如上述，原判決認係屬牽連
    犯之關係，顯有未當。又被害人丁○○於警詢中雖指証「除
    遭被告等人於附表二編號一所示時、地剝奪行動自由」外，
    另有「傷害」之行為，然關於被告所犯此部分傷害罪嫌，尚
    屬不能証明（詳後述），原判決認被告另犯傷害罪，並與上
    開所犯二罪成立牽連犯之關係，亦有未當。(二)被告所犯附表
    二編號二部分，其犯罪時間係在九十六年四月二十四日以前
    ，符合中華民國九十六年罪犯減刑條例第二條之規定，原審
    就此部分未及適用上開條例之規定減其刑期，亦有未當。被
    告上訴否認此部分犯罪，並以上開情詞指摘原判決關於此部
    分不當，雖無理由，然原判決關於此部分既有上開可議之處
    ，即屬無法維持，應由本院將原判決關於此部分暨定執行部
    分予以撤銷改判。爰審酌被告卯○○不知謹慎自持，趁他人
    經濟困頓之危，貸與金錢，賺取高額利息，損害社會風氣，
    又借款人如未按期還款或支付利息者，被告即夥同曾英、
    馮大龍等人暴力討債，剝奪借款人之行動自由，造成被害人
    心理上之傷害，手段惡劣，嚴重破壞社會治安，及其犯後否
    認之態度等一切情狀，分別量處如主文第二項所示之刑。又
    被告所犯附表二編號一、二所示之罪，其犯罪時間既在九十
    六年四月二十四日以前，符合中華民國九十六年罪犯減刑條
    例第二條之規定，應依該條例第二條第一項第三款之規定減
    其刑期二分之一，並與所犯常業重利罪所處之刑，依法定其
    應執行之刑，以示懲儆。
丙、不另為無罪諭知（被告被訴違反組織犯罪防制條例及傷害、
    恐嚇罪部分）：
一、公訴意旨另以：
  (一)被告卯○○自九十四年十月起，在臺南市安平區○○○街沙
    卡里巴商場百貨三街三三九之六八號，籌組以犯罪為宗旨之
    組織，自任老大，負責主持該組織從事各類以犯罪為常態之
    事業，而陸續加入犯罪組織成員包括被告曾英（綽號「俊
    仔」、「阿嘴」，自九十四年十月起加入）、盧承祖（自九
    十四年十月起加入，迄九十五年一月二十三日因另案羈押）
    、馮大龍（自九十五年三月二十七日出獄後加入）、楊朝淵
    （自九十五年四月起加入）、何春彥（自九十五年四月起加
    入）暨少年黃○霈（自九十五年二月起加入）、陳○宏（自
    九十五年九月起加入）、葉○逸（自九十五年九月起加入，
    已死亡），該組織在被告卯○○之主持下，形成一具有內部
    管理結構之組織，平日係以經營放高利貸業務之方式（以被
    告卯○○、盧承祖、曾英、馮大龍等四人為主），籌措組
    織經費，另為了追討屬於該組織之債款，亦針對特定個人實
    施恐嚇、妨害自由及傷害等暴力行為，形成一個嚴重破壞社
    會秩序，危害他人生命、身體、自由、財產而以集團從事犯
    罪活動，具有常習性及暴力性、脅迫性之犯罪組織。因認被
    告卯○○涉有組織犯罪防制條例第三條第一項前段之發起、
    主持犯罪組織罪嫌等情。
  (二)被告於附表二編號一所示時、地，除剝奪丁○○之行動自由
    外，並對丁○○恐嚇稱「要到他家開槍並對他的家屬不利」
    等語，致丁○○心生畏懼，而危害於安全；又被告此部分毆
    打丁○○，並致丁○○受有雙腳瘀傷、頭部撕裂傷及胸部內
    傷等傷害，因認被告另犯刑法第三百零五條之恐嚇罪、第二
    百七十七條第一項之傷害罪嫌。
二、按犯罪事實應依證據認定之，無證據不得認定犯罪事實，不
    能證明被告犯罪者，應諭知無罪之判決，刑事訴訟法第一百
    五十四條第二項、第三百零一條第一項分別定有明文。又事
    實之認定，應憑證據，如未能發現相當證據，或證據不足以
    證明，自不能以推測或擬制之方法，以為裁判基礎。而認定
    不利於被告之事實，須依積極證據，茍積極證據不足為不利
    於被告事實之認定時，即應為有利於被告之認定，更不必有
    何有利之證據。另認定犯罪事實所憑之證據，雖不以直接證
    據為限，間接證據亦包括在內，然而無論直接或間接證據，
    其為訴訟上之證明，須於通常一般之人均不致有所懷疑，而
    得確信其為真實之程度者，始得據為有罪之認定，倘其證明
    尚未能達到此一程度，而有合理之懷疑存在時，致使無從形
    成有罪之確信，根據「罪證有疑，利於被告」之證據法則，
    即不得遽為不利被告之認定；再檢察官就被告犯罪事實，應
    負舉證責任，並指出證明之方法，刑事訴訟法第一百六十一
    條第一項定有明文。因此，檢察官對於起訴之犯罪事實，應
    負提出證據及說服之實質舉證責任。倘其所提出之證據，不
    足為被告有罪之積極證明，或其指出證明之方法，無從說服
    法院以形成被告有罪之心證，基於無罪推定之原則，自應為
    被告無罪之諭知（最高法院九十四年度臺上字第五五０九號
    、九十五年度臺上字第二八二八號判決意旨參照）。又告訴
    人之告訴，本以使被告受刑事訴追為目的，故其陳述是否與
    事實相符，自應調查其他証據，以資審認，苟其所為攻擊之
    詞，尚有瑕疵，則在此瑕疵未予究明以前，即不能遽採為斷
    罪之基礎（最高法院五十二年度台上字第一三００號、六十
    一年度台上字第三０九九號判例要旨參照）。
三、本件公訴人認被告卯○○涉有違反組織犯罪防制條例之犯行
    ，係以被告卯○○、同案被告曾英於警詢、偵查之供述及
    通訊監察書及譯文一份，資為論據。另認被告涉犯傷害、恐
    嚇犯行，係以被害人丁○○之指証為主要論罪依據。訊據被
    告卯○○否認此部分之犯行，辯稱「渠等雖有經營地錢莊，
    並從事暴力討債等情事，然渠等內部間，並無上下服從關係
    ，並非犯罪組織」等語。
四、經查：
  (一)按組織犯罪防制條例第二條規定：「本條例所稱之犯罪組織
    ，係指三人以上，有內部管理結構，以犯罪為宗旨，或以其
    成員從事犯罪活動，具有集團性、常習性及脅迫性或暴力性
    之組織」。所謂「內部管理結構」者，是指一個組織之內，
    彼此之間有分工合作之關係，互有參與組織之認識，而具有
    歸屬性、指揮性或從屬性等關係者，並在於顯示犯罪組織之
    內部層級管理之特性，以別於一般共犯或結夥犯之組成。另
    所謂「集團性」、「常習性」及「脅迫性」或「暴力性」等
    特性，乃犯罪組織表彰於外之組織性質。自集團性而言，除
    應要有三人以上外，該組織須有內部管理結構，主持人與成
    員間應有層級之分，且組織本身亦不因主持人或其他管理人
    或成員之更換而有所異同；自常習性而言，該組織之存續，
    在時間上具有永久性，且並非為某一特定犯罪，或某特定人
    士而組成；而自脅迫性、暴力性而言，該組織成立之目的係
    以不正當手段從事某種類或不特定種類之犯罪為目的。
  (二)証人即同案被告盧承祖、馮大龍、楊朝淵、何春彥於原審審
    理時均具結證稱：「進公司時並無任何入會儀式亦無幫規，
    公司內部並無分層組織、上從下屬組織關係，也無職稱，亦
    可自由決定是否要參與行動」等語（見原審卷第一七三至一
    九二頁），另證人即同案被告曾英於原審審理時亦具結證
    稱：「我們並無所謂的組織，當時入公司時，並無入會儀式
    ，在公司內亦無任何頭銜，伊並不能強迫少年一起去討債」
    等語（見原審卷第一九二至二０三頁），另依卷內事證，顯
    無證據證明被告確有舉行相關儀式，公布幫規、戒條，設置
    內部管理結構，並無從確定其有歸屬性、指揮性或從屬性，
    尤其經本院所認定剝奪行動自由罪部分，係因債務糾紛而起
    ，難認其有結夥犯之組成，並具有「集團性」、「常習性」
    之事實，綜上所述，依檢察官提出之証據資料，尚無從認定
    被告有公訴意旨所指此部分違反組織犯罪防制條例犯行。
  (三)証人即告訴人丁○○於警詢中雖指証「其有遭被告等人持槍
    握把敲擊其左後腦勺流血不止」、「所受雙腳瘀傷、頭部撕
    裂傷及胸部內傷係遭被告等人毆打」等情（見編號二三號警
    卷第一一一頁背面至第一一二頁背面），但此部分除証人丁
    ○○警詢中之指証外，尚無証據足資佐証其指証之真實性，
    則揆之最高法院上開判例意旨，已難依告訴人丁○○於警詢
    中之指証，即據為被告不利之認定；再稽之被害人丁○○警
    詢中之指証，亦無被告於附表二編號一所示時間，夥同共犯
    曾英、馮大龍暴力討債時，有出言恐嚇之情，則檢察官認
    被告有此部分恐嚇之犯行，亦無所據。
  (四)綜上，本院依檢察官所提出之證據，均不足為被告此部分有
    罪之積極證明，亦無從說服本院以形成被告此部分有罪之心
    證；此外，復查無其他積極証據以資証明被告有公訴意旨所
    指之此部分犯行，基於無罪推定之原則，自應認不能証明被
    告此部分之犯行。惟公訴意旨認被告此部分犯行，與其上開
    所犯常業重利罪有罪部分，為牽連犯之裁判上一罪關係，爰
    不另為無罪判決之諭知。
丁、最高法院本次發回更審部分，除被告所犯常業重利即附表一
    部分），及附表二編號一、二剝奪行動自由部分外，另有本
    院前審判決附表三編號一、六、八部分。但觀之本院前審判
    決附表三編號一、六、八部分，應係起訴書附表三編號一、
    六、八部分，而該部分並未據檢察官就被告卯○○部分提起
    公訴（見起訴書第六頁至第七頁之「二、所犯法條：(一)被告
    卯○○部分」，檢察官起訴認被告卯○○涉犯剝奪行動自由
    分，係起訴書附表三編號三即本案附表二編號一部分，及起
    訴書附表三編號四即本案附表二編號二部分），且本院前審
    判決附表一、六、八部分，既係借款人借款後未依期還款，
    各該附表編號所示之人始對借款人為暴力討債之行為，顯係
    另行起意，各該罪部分並無裁判上一罪或集合犯、接續犯等
    一罪之關係，本院自不得併予審理，併此敘明。
據上論斷，應依刑事訴訟法第三百六十九條第一項前段、第三百
六十四條、第二百九十九條第一項前段，九十五年七月一日修正
施行之刑法第二條第一項前段、第二十八條、第三百零二條第一
項、第四十七條第一項、九十五年七月一日修正施行前刑法第二
十八條、第三百四十五條、第四十七條、第五十一條第五款、刑
法施行法第一之一條、修正前罰金罰鍰提高標準條例第一條，中
華民國九十六年罪犯減刑條例第二條第一項第三款、第七條第二
項、第十一條，判決如主文。
本案經檢察官張太龍到庭執行職務。
中    華    民    國    97    年    5     月    21    日
                  刑事第四庭  審判長法  官  吳志誠
                                    法  官  羅心芳
                                    法  官  陳珍如
以上正本證明與原本無異。
如不服本判決，應於收受本判決後十日內向本院提出上訴書狀。
其未敘述上訴理由者並得於提起上訴後十日內向本院補提理由書
狀（均須按他造當事人之人數附繕本）「切勿逕送上級法院」。
                                    書記官  岑  玢
中    華    民    國    97    年    5     月    23    日
附錄本判決論罪科刑條文：
刑法第302條
私行拘禁或以其他非法方法，剝奪人之行動自由者，處5年以下
有期徒刑、拘役或300元以下罰金。
修正前刑法第345條
以犯前條之罪為常業者，處5年以下有期徒刑，得併科3千元以下
罰金。
附表一：
┌─────────────────────────────┐
│重利部份：                                                │
├──┬─────┬────┬────┬────┬─────┤
│編號│借  款  人│借款日期│借款金額│月息    │宣告刑    │
├──┼─────┼────┼────┼────┼─────┤
│ 一 │熊家和    │93.8.2  │一萬元  │4500    │有期徒刑參│
│    │          │        │        │        │年肆月    │
├──┼─────┼────┼────┼────┤          │
│ 二 │周素惠    │93.8.2  │一萬元  │4500    │          │
├──┼─────┼────┼────┼────┤          │
│ 三 │丑○○    │93.9.28 │二萬元  │6000    │          │
├──┼─────┼────┼────┼────┤          │
│ 四 │李浩全    │93.10.12│一萬元  │6000    │          │
├──┼─────┼────┼────┼────┤          │
│ 五 │曾思雨    │94.3.4  │一萬元  │6000    │          │
├──┼─────┼────┼────┼────┤          │
│ 六 │陳泳丞（原│94.3.10 │三萬元  │18000   │          │
│    │名陳玉明）│        │        │        │          │
├──┼─────┼────┼────┼────┤          │
│ 七 │陳泳丞（原│94.5.3  │一萬元  │6000    │          │
│    │名陳玉明）│        │        │        │          │
├──┼─────┼────┼────┼────┤          │
│ 八 │戊○○    │94.5.4  │二萬元  │12000   │          │
├──┼─────┼────┼────┼────┤          │
│ 九 │己○○    │94.5.30 │五萬元  │22500   │          │
├──┼─────┼────┼────┼────┤          │
│ 十 │陳遠屏    │94.8    │二萬元  │12000   │          │
├──┼─────┼────┼────┼────┤          │
│十一│子○○    │94.8.13 │二萬元  │9000    │          │
├──┼─────┼────┼────┼────┤          │
│十二│甲○○    │94.8.15 │二萬元  │9000    │          │
├──┼─────┼────┼────┼────┤          │
│十三│郭建良    │94.9.17 │二萬元  │12000   │          │
├──┼─────┼────┼────┼────┤          │
│十四│巳○○    │94.9.20 │三萬元  │9000    │          │
├──┼─────┼────┼────┼────┤          │
│十五│邱玉如    │94.11.2 │五萬元  │30000   │          │
├──┼─────┼────┼────┼────┤          │
│十六│寅○○    │95.1.3  │五萬元  │15000   │          │
├──┼─────┼────┼────┼────┤          │
│十七│壬○○○  │95.1.3  │五萬元  │30000   │          │
├──┼─────┼────┼────┼────┤          │
│十八│乙○○    │95.1.23 │三萬元  │13500   │          │
├──┼─────┼────┼────┼────┤          │
│十九│林侑德（原│95.3    │一萬元  │4500    │          │
│    │名林銘宗）│        │        │        │          │
├──┼─────┼────┼────┼────┤          │
│二十│寅○○    │95.3.4  │三萬元  │18000   │          │
├──┼─────┼────┼────┼────┤          │
│二一│辰○○    │95.4.1  │二萬元  │9000    │          │
├──┼─────┼────┼────┼────┤          │
│二二│丙○○    │95.4.14 │二萬元  │12000   │          │
├──┼─────┼────┼────┼────┤          │
│二三│癸○○    │95.4.15 │二萬元  │12000   │          │
├──┼─────┼────┼────┼────┤          │
│二四│庚○○    │95.4.17 │二萬元  │6000    │          │
├──┼─────┼────┼────┼────┤          │
│二五│丁○○    │95.5.9  │三萬元  │13500   │          │
├──┼─────┼────┼────┼────┤          │
│二六│林榮輝    │95.5.12 │一萬元  │4500    │          │
├──┼─────┼────┼────┼────┤          │
│二七│丁○○    │95.5.26 │二萬元  │9000    │          │
├──┼─────┼────┼────┼────┤          │
│二八│林榮輝    │95.5.29 │五千元  │3000    │          │
├──┼─────┼────┼────┼────┤          │
│二九│陳遠屏    │95.6    │二萬元  │9000    │          │
├──┼─────┼────┼────┼────┤          │
│三十│邱翠柳    │95.6    │三萬元  │18000   │          │
├──┼─────┼────┼────┼────┤          │
│三一│張明源    │95.6.27 │二萬元  │9000    │          │
├──┼─────┼────┼────┼────┤          │
│三二│林榮輝    │95.6.29 │五千元  │3000    │          │
└──┴─────┴────┴────┴────┴─────┘
附表二：
┌──┬────┬────┬────┬───┬───────┬───────┬──────┐
│編號│日    期│地    點│行 為 人│被害人│犯  罪  手  法│所  犯  罪  名│宣告刑      │
├──┼────┼────┼────┼───┼───────┼───────┼──────┤
│ 一 │95年6月 │臺南縣新│卯○○、│丁○○│共同將丁○○強│刑法第302條第 │有期徒刑參月│
│    │26日    │市鄉大營│曾英、│      │押上7333─NP號│1項之剝奪行動 │，減為有期徒│
│    │        │村豐榮  │馮大龍  │      │自小客車上，控│自由罪。      │刑壹月又拾伍│
│    │        │145號   │        │      │制丁○○之行動│              │日。        │
│    │        │        │        │      │自由，不讓林志│              │            │
│    │        │        │        │      │偉離去，並共同│              │            │
│    │        │        │        │      │毆打丁○○（不│              │            │
│    │        │        │        │      │能証明丁○○有│              │            │
│    │        │        │        │      │受傷），將林志│              │            │
│    │        │        │        │      │偉由國道八號載│              │            │
│    │        │        │        │      │往中山高速公路│              │            │
│    │        │        │        │      │仁德交流道下附│              │            │
│    │        │        │        │      │近之果園，始將│              │            │
│    │        │        │        │      │丁○○釋放，共│              │            │
│    │        │        │        │      │同以上開方法剝│              │            │
│    │        │        │        │      │奪丁○○之行動│              │            │
│    │        │        │        │      │自由。        │              │            │
├──┼────┼────┼────┼───┼───────┼───────┼──────┤
│ 二 │95年7月 │臺南市東│卯○○、│乙○○│將乙○○強拉上│刑法第302條第1│有期徒刑肆月│
│    │間某日（│帝士廣場│曾英、│      │車牌號碼7333－│項之剝奪行動自│，減為有期徒│
│    │95年7月1│前      │馮大龍  │      │NP號自小客車上│由罪。        │刑貳月。    │
│    │日刑法修│        │        │      │，控制乙○○之│              │            │
│    │正施行以│        │        │      │行動自由，不讓│              │            │
│    │後）    │        │        │      │乙○○離去，並│              │            │
│    │        │        │        │      │由卯○○、馮大│              │            │
│    │        │        │        │      │龍出手毆打卓宜│              │            │
│    │        │        │        │      │萱（傷害部分未│              │            │
│    │        │        │        │      │經告訴）後釋放│              │            │
│    │        │        │        │      │，以上開方式剝│              │            │
│    │        │        │        │      │奪乙○○之行動│              │            │
│    │        │        │        │      │自由。        │              │            │
└──┴────┴────┴────┴───┴───────┴───────┴──────┘


司法院資訊處製作；財團法人民間司法改革基金會備份。
